【裁判字號】    98,交抗,573
【裁判日期】    980604
【裁判案由】    聲明異議
【裁判全文】
臺灣高等法院臺中分院刑事裁定         98年度交抗字第573號
抗  告  人
即受處分人  甲○○
上列抗告人因聲明異議案件，不服臺灣南投地方法院中華民國98
年5月8日所為裁定（98年度審交聲字第272 號）提起抗告，本院
裁定如下：
    主  文
抗告駁回。
    理  由
一、本院審理結果，認原審上開裁定認事、用法，均無違誤應予
    維持，並引用原審上開裁定之理由，如附件所示。
二、抗告意旨略稱：原處分機關裁決書寄存送達於南投三和郵局
    ，抗告人未收到裁決書，為此提起抗告，請求撤銷原裁定，
    另為適法之裁定等語。
三、惟查：
  (一)按受處分人不服處罰條例第8 條所定主管機關所為之處罰者
    ，得於接到裁決書之翌日起20日內，向管轄地方法院聲明異
    議；又交通法庭認聲明異議不合法律上之程式，且其不合法
    律上之程式無從補正者，應以裁定駁回之，處罰條例第87條
    第1 項、道路交通案件處理辦法第18條分別定有明文。次按
    ，依處罰條例第87條規定向管轄法院聲明異議之期間，自裁
    決送達之翌日起算，並得依法扣除在途期間。再處理違反道
    路交通管理事件，有關文書送達之規定，依行政程序法之規
    定，違反道路交通管理事件統一裁罰標準及處理細則第5 條
    亦分別定有明文。復按處理違反道路交通管理事件，有關文
    書送達之程式，依行政程序法之規定；送達，於應受送達人
    之住居所、事務所或營業所為之；於應送達處所不獲會晤應
    受送達人時，得將文書付與有辨別事理能力之同居人、受僱
    人或應送達處所之接收郵件人員。應受送達人或其同居人、
    受僱人、接收郵件人員無正當理由拒絕收領文書時，得將文
    書留置於應送達處所，以為送達；又送達不能依前2 條規定
    為之者，得將文書寄存送達地之地方自治或警察機關，並作
    送達通知書兩份，一份黏貼於應受送達人住居所、事務所、
    營業所或其就業處所門首，另一份交由鄰居轉交或置於該送
    達處所信箱或其他適當位置，以為送達。關於寄存送達者，
    得將文書寄存於送達地之郵政機關。寄存機關自收受寄存文
    書之日起，應保存3 個月；違反道路交通管理事件統一裁罰
    基準及處理細則第5條、行政程序法第72條第1項前段、第73
    條第1項、第3項及第74條分別定有明文。另查民事訴訟文書
    之寄存送達，依民事訴訟法第138條第2項規定，自寄存之日
    起，經10日發生效力，此因應受送達人未必能即時領取訴訟
    文書而知悉其內容，故特設此規定以保障其權益。行政程序
    法雖未如前述民事訴訟法增設第138條第2項規定，但基於保
    障應受送達人權益之同一理由，解釋上應認為有上開規定之
    類推適用，核先敘明。再前開所稱「住居所」係民法上概念
    （即民法第20條至第24條所規定），指當事人依一定事實，
    足認以久住之意思，住於一定之地域者，即為設定其住所於
    該地；所謂「一定事實」，包括戶籍登記、居住情形等，尤
    以戶籍登記資料為主要依據，但不以登記為要件。而戶籍法
    所為之戶籍住址之登記（戶籍法第一條參照），採形式主義
    ，未登記不發生戶籍法上效力。戶籍登記之住址（即戶籍所
    地址），則為戶籍管轄區內之處所，主要發生選舉、兵役、
    教育等公法上效力，與住居所為民法上法律行為的準據，發
    生各種民事上的效力，二者規範意旨不同。實務上戶籍法上
    的住址與民法上的住居所，絕大多數情形雖為同一處所，但
    並非當然同一，然不論法院或行政機關在調查「住所」時，
    通常均以戶籍登記的住址為認定標準。
  (二)原處分機關於民國98年2 月25日開具投監四字第裁00000000
    號裁決書，經以郵務寄送至抗告人之戶籍地即南投縣南投市
    ○○路○段153巷2 弄15號後，因不能送達予應送受達人即抗
    告人，亦無由行補充或留置送達，遂於98年3月2日將送達通
    知書二份，一份黏貼於應受送達人住、居所、事務所、營業
    所或其就業處所門首，一份置於該受送達處所信箱或其他適
    當位置以為送達，並將裁決書寄存於南投三和郵局等情，有
    南投監理站送達證書在卷可查。而抗告人之戶籍自97年3 月
    27日起設籍上址迄今，有南投監理站汽車駕駛人螢幕列印單
    、汽車駕照基本資料及法務部戶役政查詢異議人之全戶戶籍
    資料查詢結果表各1 份等在卷可憑，且抗告人之聲明異議狀
    及抗告狀上所載住所地亦均為此址，足徵原處分機關於98年
    3月2日送達裁決書時，抗告人之應受送達地（即住所地）確
    係均設於上址，並未遷移，故本件裁決書自寄存之日起算10
    日（即98年3 月12日），已生合法送達之效力，抗告人辯稱
    未合法收受裁決書云云，並不足取。是以抗告人如對原處分
    機關是項裁決不服欲提起異議，至遲應於98年4月1日前聲明
    異議（原審誤認為98年3月2日即已發生送達效力，未加計寄
    存送達後10日始生送達效力，惟不影響裁定結果），然抗告
    人遲至98年4 月21日始具狀向原處分機關聲明異議，有卷附
    刑事聲明異議狀上原處分機關收文戳日期可佐，其聲明異議
    顯已逾期而不合法，且無法補正。原審裁定以抗告人聲明異
    議不合法為由，裁定駁回。本院經核原裁定認事用法，洵屬
    適法。抗告人猶執陳詞，提起本件抗告，為無理由，應予駁
    回。
據上論結，依道路交通案件處理辦法第26條，刑事訴訟法第 412
條，裁定如主文。
中    華    民    國    98    年     6    月     4    日
            刑事第五庭  審判長法  官  趙  春  碧
                              法  官  賴  恭  利
                              法  官  何  秀  燕
以上正本證明與原本無異。
不得抗告。
                              書記官  郭  振  祥
中    華    民    國    98    年    6     月    4     日


司法院資訊處製作；財團法人民間司法改革基金會備份。
